【裁判字號】    98,消債抗,51
【裁判日期】    980831
【裁判案由】    更生事件
【裁判全文】
臺灣板橋地方法院民事裁定            98年度消債抗字第51號
抗  告  人  甲○○
代  理  人  劉韋廷律師
上列抗告人對於中華民國98年1 月17日本院97年度消債更字第14
80號裁定提起抗告，本院裁定如下：
    主  文
原裁定廢棄。
    理  由
一、原裁定駁回抗告人聲請更生之意旨略以：抗告人固主張因經
    濟不景氣，所得扣除每月生活費及必要開銷後，所餘款項無
    法清償協商金額，因而毀諾具有不可歸責於己事由等情。惟
    抗告人申請無擔保債務協商機制時，即自陳其每個月有薪資
    收入新臺幣（下同）20,000元，其與更生聲請書所陳報因經
    濟不景氣導致月盈收僅餘20,000元並非有所不同。據此抗告
    人無法證明其於協商成立後有何經濟狀況重大變更，或有何
    不可歸責於抗告人之事由，致履行協商顯有重大困難。故此
    抗告人表示每月收入不敷清償協商款及個人支出乙節，本為
    抗告人於協商成立當時可得預見，其盱衡自己之經濟狀況，
    仍願簽署協議書，自應依協議條款履行，尚難認為有何增加
    抗告人之負擔。
二、抗告人抗告意旨略以：(一)抗告人係以計程車為業，而計程車
    業之收入本即與一般上班族領取固定薪資不同，抗告人自陳
    月盈收20,000元，係為概略之平均值，實際盈收取決於各該
    月載客量扣除油耗及汽車保養成本，而抗告人之毀諾，即係
    因油價成本高漲使盈收不足以支付當時支出，即便其後於抗
    告人聲請更生之時油價已有下跌，及政府提出之「公路、市
    區及計程車客運業油價補貼措施」而使抗告人之月盈收可達
    20,000元，對既成毀諾事實已無能為力，且依金融機構之作
    業準則，未能及時履約即屬毀諾，自應屬不可歸責抗告人之
    事由。(二)民國95年無擔保債務協商機制實際運作上幾乎皆由
    金融業者片面決定還款條件，經濟上處於弱勢之債務人僅能
    選擇是否參與，根本無從對條件進行協商，然為求降低居高
    不下之債務利息，多數債務人雖於協商之際即知有履行之困
    難，往往仍勉強簽署協議書，抗告人即於此種情形下簽署協
    議書，該等協議對抗告人而言本即屬沉重之負擔，抗告人維
    持還款數月後仍因無力負擔而不得不毀諾。(三)抗告人每月收
    入僅20,000元，扣除協商還款金額12,977元後，僅餘7,023
    元，根本無以維持生活。
三、按債務人與金融機構協商成立者，不得聲請更生或清算，但
    因不可歸責於己之事由，致履行顯有重大困難者，不在此限
    ；本條例施行前，債務人依金融主管機關協調成立之中華民
    國銀行公會會員辦理消費金融案件無擔保債務協商機制與金
    融機構成立之協商，準用前項之規定，消費者債務清理條例
    第151 條第5 項、第6 項分別定有明文。是債務清償方案成
    立後，固由債務人按其條件履行，惟須於其後發生情事變更
    ，致該方案履行困難甚或履行不能，因不可歸責於己，始能
    聲請更生或清算。
四、本件抗告人於消費者債務清理條例施行前，曾於95年6 月間
    ，依照中華民國銀行公會會員辦理消費金融案件無擔保債務
    協商機制，與最大債權金融機構新加坡商星展銀行股份有限
    公司（原寶華商業銀行，以下稱星展銀行）成立協商，雙方
    約定自95年8 月起，分120 期，利率3.88% ，且每月11,999
    元繳納至清償完畢為止，嗣抗告人於97年4 月間毀諾等事實
    ，有抗告人之協商繳款明細及95年協商協議書影本各1 件在
    卷可稽。是本件自須審究抗告人是否有「不可歸責於己之事
    由致履行顯有重大困難」之要件，方為適法。經查：
  (一)抗告人積欠債務共1,063,120 元，其名下無任何資產，有抗
    告人於原審所提債權人清冊、聯合徵信中心債權人清冊及財
    政部臺灣省北區國稅局財產歸屬資料清單在卷可稽。是抗告
    人之財產確有不足以清償其債務之情事。
  (二)抗告人以駕駛計程車為業，每月收入約20,000元，此有抗告
    人於原審提出協商時之收入切結書、財政部臺灣省北區國稅
    局95、96年度綜合所得稅各類所得資料清單在卷足徵。故以
    抗告人每月收入20,000元，扣除每月協商還款金額11,999元
    ，再扣除與荷商荷蘭銀行股份有限公司（原台東區中小企業
    銀行，以下稱荷蘭銀行）個別協商還款金額每月978 元後，
    僅餘7,023 元（計算式：20,000-11,999-978= 7,023）。依
    行政院主計處公佈之97年度臺灣省每人每月最低生活費用為
    9,829 元，該最低生活費用即包括食、衣、住、行等費用在
    內，則抗告人每月生活必要費用為9,829 元，是抗告人每月
    收入扣除星展銀行及荷蘭銀行提出之每月協商還款金額12,
    977 元後，僅餘7,023 元，確已不足以負擔其每月最低生活
    必要費用。
五、綜上所述，本件抗告人名下財產不足清償其債務，且抗告人
    主張因油價上漲及乘用計程車市場結構變更致收入劇減，此
    確為協商成立後之非可歸責於債務人致履行顯有重大困難之
    事由。原法院以抗告人本件更生之聲請，不符合本條例第15
    1 條第5 項、第6 項有不可歸責於己事由致履行顯有重大困
    難之要件，而駁回抗告人更生之聲請，尚有未洽；抗告意旨
    指摘原裁定不當，求予廢棄，應認為有理由，爰將原裁定廢
    棄並發回原法院更為處理。
六、結論：本件抗告為有理由，爰依消費者債務清理條例第11條
    第2 項、第15條，民事訴訟法第492 條前段、第95條、第78
    條，裁定如主文。
中    華    民    國    98    年    8     月    31    日
                  民事第一庭  審判長  法  官  李世貴
                                      法  官  黃信滿
                                      法  官  陳翠琪
上為正本係照原本作成
本裁定不得再抗告
中    華    民    國    98    年    9     月    1     日
                                      書記官  簡曉君


司法院資訊處製作；財團法人民間司法改革基金會備份。
